【裁判字號】    90,再易,35
【裁判日期】    900504
【裁判案由】    拆屋還地
【裁判全文】
台灣高等法院民事判決  九十年度再易字第三五號
    再  審原告  乙○○
                丙○○
    再  審被告  甲○○
右當事人間拆屋還地事件，再審原告對於中華民國八十九年九月八日台灣台北地方法
院八十八年度重訴字第四六六號及九十年三月二十日本院八十九年度上易字第七六一
號確定判決提起再審，本院判決如左：
    主    文
再審之訴駁回。
再審訴訟費用由再審原告連帶負擔。
    事    實
甲、再審原告方面：
壹、聲明：
一、台灣台北地方法院八十八年度重訴字第四六六號判決關於「被告顧王雅美、乙○
    ○、丙○○應將坐落台北縣新店市○○段員潭子坑小段一五五─三地號上如附圖
    所示乙部分建物、面積五一‧七平方公尺拆除，並將該基地全部返還原告及其他
    共有人全體」及「訴訟費用由被告顧王雅美、乙○○、丙○○負擔五分之二」及
    台灣高等法院八十九年度上易字第七六一號民事判決「上訴駁回，第二審訴訟費
    用由上訴人連帶負擔」部分廢棄。
二、駁回再審被告在第一審之訴。
貳、陳述：
一、按「適用法規顯有錯誤」及「足以影響於判決之重要證物，漏未審酌者」，得提
    起再審之訴，民事訴訟法第四百九十六條第一項第一款、第十三款，第四百九十
    七條分別定有明文。
二、「租賃契約之期限，不得逾二十年。逾二十年者，縮短為二十年。前項期限，當
    事人得更新之。租用基地建築房屋者，不適用第一項之規定」，民法第四百四十
    九條定有明文。而系爭之「土地承租合約書」為土地永租合約，而確定判決認租
    賃契約縮短為二十年，漏未審酌「租用基地建築房屋者，不適用第一項之規定」
    ，顯適用法規顯有錯誤。
三、次按「租賃期限屆滿後，承租人仍為租賃物之使用收益，而出租人不即表示反對
    之意思者，視為以不定期限繼續契約」，再審原告發現未經斟酌之證物，且確定
    判決就重要證據漏未審酌：
(一)再審原告房屋於七十六年至八十八年間屹立於系爭土地上，繼續使用收益，出租
    人並未有反對之意思表示，有原審書狀及證據可按。
(二)七十七年間除以電話及存證信函催告收取租金外，亦於七十七年三月二十二日將
    租金提存法院，上述提存金是否為出租人領取亦未加以查證，重要證據漏未審酌
    。
(三)再審原告向林朝榮承租系爭土地係自五十五年開始，有刑事判決可按，五十六年
    所訂之契約乃係補充契約，故若謂租賃期間應縮短為二十年，則契約期限至七十
    五年已終了，而出租人林朝榮於七十六年間仍收取租金，依法有民法第四百五十
    一條之適用，而原審確定判決就上開新證據漏未審酌。
(四)七十七年底，系爭土地因出租人林朝榮未辦妥繼承，由台北縣政府代管，再審原
    告之被繼承人顧鴻彪於七十七年十二月十六日向台北縣政府申請繼續使用，而於
    七十七年十二月二十一日現場會勘，有會勘通知單可證，故地主林朝榮未有反對
    之意思表示，原審確定判決就上開新證據未加審酌。
參、證據：提出承租合約、郵局存證信函、提存書、刑事判決、收據、通知單、判決
    書（以上均影本）為證。
乙、再審被告方面：
壹、聲明：如主文所示。
貳、陳述：
一、民法第四百四十九條第三項之規定，係八十九年五月民法修正施行後新增條款，
    而「民法債編施行前發生之債，除本施行法有特別規定外，不適用民法債編之規
    定；其在修正施行前發生者，除本施行法有特別規定外，亦不適用修正施行後之
    規定」。再審原告係於八十八年二月間提起訴訟，而「土地永租合約」更係成立
    於五十六年十二月間，故本件無適用民法第四百四十九條第三項之規定。
二、出租人王朝榮為不識字之老農，於七十六年底即向顧鴻彪表示租金不夠佃賦不再
    出租，此由提存書之「提存原因之事實」欄載明「．．王君拒收七十七年租金，
    經提存人二次以存證信函催促均拒收」，故王朝榮於七十六年後已表示不再出租
    之意，且該提存金之後一直未為領取而逾期銷案。
三、系爭土地係二十一人公同共有，非王朝榮一人所能出租。且系爭土地自王廷祥死
    亡，一直未辦理繼承登記，故於七十七年三月二十一日依法由台北縣政府代管，
    故王朝榮與再審原告被繼承人間之租約效力已有疑問。且於七十七年三月起土地
    管理機關為台北縣政府。七十八年十月後再由再審被告及其他共有人買賣取得，
    足見自七十七年三月後王朝榮對系爭土地均無任何管理權。自無於七十六年租約
    終止，再續與再審原告成立不定期租賃之可能。
四、系爭租賃契約已於七十六年底即為終止，再審被告自亦無同意再審原告繼續使用
    收益。
五、縱如再審原告所言，其於五十五年間即有給付租金使用土地，然該段期間因雙方
    未訂租賃契約，未定期限，依民法第四百五十條第二項規定，係屬未定期之租賃
    關係，而之後雙方既於五十六年十月訂立土地永租合約，即雙方同意之後租賃關
    係以該合約為準，即改為定期之租賃關係。
參、證據：提出系爭土地代管登記影本為證。
    理  由
一、「再審之訴顯無再審理由者，得不經言詞辯論，以判決駁回之」。民法第五百零
    二條第二項定有明文。
二、本件再審原告起訴主張台北縣新店市○○段員潭子坑小段一五五─三地號土地原
    為王廷祥所有，其於四十六年間死亡，由王朝榮單獨繼承，再審原告被繼承人顧
    鴻彪與原確定判決之原審共同被告王文德於五十六年十月一日向王朝榮承租，嗣
    後均按期繳納租金，其後於七十八年間系爭土地兩筆由王朝榮單獨繼承後，出售
    與再審被告等人，上開土地雖經王朝榮將所有權讓與再審被告等，但依民法第四
    百二十五條之規定，顧鴻彪與王朝榮間之租賃契約對再審被告等仍繼續存在。而
    按「租賃契約之期限，不得逾二十年。逾二十年者，縮短為二十年。前項期限，
    當事人得更新之。租用基地建築房屋者，不適用第一項之規定」，民法第四百四
    十九條定有明文。而系爭之「土地承租合約書」為土地永租合約，而確定判決認
    租賃契約應縮短為二十年，惟漏未審酌「租用基地建築房屋者，不適用第一項之
    規定」，顯適用法規顯有錯誤。次按「租賃期限屆滿後，承租人仍為租賃物之使
    用收益，而出租人不即表示反對之意思者，視為以不定期限繼續契約」，而確定
    判決就重要證物漏未審酌，故「適用法規顯有錯誤」、「發現未經斟酌之證物或
    得使用該證物」及「足以影響於判決之重要證物，漏未審酌者」，爰依民事訴訟
    法第四百九十六條第一項第一款、第十三款，第四百九十七條規定提起再審之訴
    。
三、再審被告則以民法第四百四十九條第三項之規定，係八十九年五月民法修正施行
    後新增條款，而「民法債編施行前發生之債，除本施行法有特別規定外，不適用
    民法債編之規定；其在修正施行前發生者，除本施行法有特別規定外，亦不適用
    修正施行後之規定」。再審原告係於八十八年二月間提起訴訟，而「土地永租合
    約」更係成立於五十六年十二月間，故本件無適用民法第四百四十九條第三項之
    規定。另出租人王朝榮為不識字之老農，於七十六年底即向顧鴻彪表示租金不夠
    佃賦不再出租，此由提存書之「提存原因之事實」欄載明「．．王君拒收七十七
    年租金，經提存人二次以存證信函催促均拒收」，故王朝榮於七十六年後已表示
    不再出租之意，且該提存金之後一直未為領取而逾期銷案。況系爭土地係二十一
    人公同共有，非王朝榮一人所能出租。且系爭土地自王廷祥死亡，一直未辦理繼
    承登記，故於七十七年三月二十一日依法由台北縣政府代管，七十八年十月後再
    由再審被告及其他共有人買賣取得，足見自七十七年三月後王朝榮對系爭土地均
    無任何管理權，自無於七十六年租約終止，再續與再審原告成立不定期租賃之可
    能。另縱如再審原告所言，其於五十五年間即有給付租金使用土地，惟之後雙方
    既於五十六年十月訂立土地永租合約，即雙方同意之後租賃關係以該合約為準，
    即改為定期之租賃關係等語資為抗辯。
四、查民法第四百四十九條第三項「租用基地建築房屋者，不適用第一項之規定」，
    之規定，係於「八十八年」四月二十一日始修正公布，而原確定判決認定五十六
    年十月一日所訂立之系爭「土地永租合約」（見本院確定判決第十頁），於二十
    年即「七十六」年十月一日已屆滿，而八十九年四月二十一日修正公布之民法債
    篇施行法第一條規定「民法債編施行前發生之債，除本施行法有特別規定外，不
    適用民法債編之規定；其在修正施行前發生者，除本施行法有特別規定外，亦不
    適用修正施行後之規定」。故本件本無適用民法第四百四十九條第三項規定之餘
    地。再審原告主張有適用法規錯誤云云，顯無可採。
五、再審原告復主張按「租賃期限屆滿後，承租人仍為租賃物之使用收益，而出租人
    不即表示反對之意思者，視為以不定期限繼續契約」，而確定判決漏未審酌新證
    據或重要證物，如（一）再審原告房屋於七十六年至八十八年間屹立於系爭土地
    上，繼續使用收益，出租人並未有反對之意思表示。(二)七十七年度，除以電話
    及存證信函催告外，亦於七十七年三月二十二日提存法院，上述提存金是否為出
    租人領取亦未加以查證。(三)再審原告向林朝榮承租系爭土地係自五十五年開始
    ，有刑事判決可按，五十六年所訂之契約乃係補充契約，故若謂租賃期間應縮短
    為二十年，則契約期限至七十五年已終了，而出租人林朝榮於七十六年間仍收取
    租金，依法有民法第四百五十一條之適用。(四)七十七年底，系爭土地因出租人
    林朝榮未辦妥繼承，由台北縣政府代管，再審原告之被繼承人顧鴻彪於七十七年
    十二月十六日向台北縣政府申請繼續使用，而於七十七年十二月二十一日會勘，
    有會勘通知單可證，故地主林朝榮未有反對之意思表示。經查：
(一)再審原告主張房屋於七十六年至八十八年間屹立於系爭土地上，繼續使用收益，
    出租人並未有反對之意思表示。並舉原審書狀及證據為證，惟查其未敘明何書狀
    或證據，所稱發現未經斟酌之證物或重要證物漏未斟酌，尚無足採。
(二)再審原告主張以郵局存證信函催告林朝榮領取租金及因未前來收取，故將租金提
    存於法院云云，惟查本院確定判決理由五之四已就上開證物予以論述，且查「提
    存原因之事實」欄載明「．．王君『拒收』七十七年租金，經提存人二次以存證
    信函催促均拒收」，故王朝榮於七十六年後已表示不再出租之意，再審原告主張
    上開證物係重要證物漏未斟酌，並稱王朝榮未有反對意思，故為不定期限租賃云
    云，並無足採。又再審原告復稱土地租金之提存金是否為出租人領取亦未加以查
    證云云，惟再審被告否認有提領，且該提存金之後一直未為領取而逾期銷案。再
    審原告就上開提領積極事實並未舉證以實其說，況本院確定判決於理由五亦敘明
    上訴人於七十七年三月二日始提存七十七年租金，此係租期屆滿後遭拒收所為之
    提存，亦不符合民法第四百五十一條之規定，不生視為不定期租賃之效力。故所
    稱領取云云，亦難認有符合民法第四百五十一條規定而視為生不定期租賃效力之
    情形。
(三)再審原告復主張向林朝榮承租系爭土地係自五十五年開始，有刑事判決可按（見
    本院卷第十二頁），故五十六年所訂之契約乃係補充契約，若謂租賃期間應縮短
    為二十年，則契約期限至七十五年已終了，而出租人林朝榮於七十六年間仍收取
    租金，依法有民法第四百五十一條之適用，此為未經斟酌之新證據而漏未審酌。
    惟查兩造於五十五年間未訂立租賃契約，依民法第四百五十條第二項規定，係屬
    未定期之租賃關係，嗣兩造既於五十六年十月訂立土地永租合約，即同意之後租
    賃關係以該合約為準，即改為定期之租賃關係，契約依法於二十年屆滿時終止，
    故再審原告主張依上開刑事判決係發現之新證據云云，惟據以斟酌後亦無從受較
    有利之判決，所稱自無足採。又再審原告主張出租人林朝榮於七十六年間仍收取
    租金，有七十六年一月二十四日收據可證（見本院卷第十六頁），惟查本院確定
    判決理由五之（五）已敘明「．．雙方均係調整於每年年初（即合約所載每年農
    曆年年末）給付當年全年租金。雙方租金之支付自五十七年初起，均係調整於每
    年年初預收全年租金。茲依收據所載，雙方租期至遲至七十六年終已滿二十年，
    並無上訴人所稱於到期後仍收取租金之情形」。而再審原告所提之收據係載明「
    七十六年一月二十四日」，故係於七十六年年初預收全年之租金，並無其所稱於
    到期後（七十六年十月以後）仍收取租金之情形，再審原告主張為重要證物漏未
    斟酌云云，尚無足採。
(四)另再審原告主張七十七年底，系爭土地因出租人林朝榮未辦妥繼承，由台北縣政
    府代管，再審原告之被繼承人顧鴻彪於七十七年十二月十六日向台北縣政府申請
    繼續使用，而於七十七年十二月二十一日現場會勘，有會勘通知單可證，故地主
    林朝榮未有反對之意思表示云云。惟查該會勘通知單會勘人員欄（見本院卷第十
    八頁）係顧鴻彪、顧王雅美（見本院卷第八頁），並未列王朝榮，自難憑以證明
    王朝榮獲通知至現場，未為反對意思之表示，故再審原告主張上開會勘通知單及
    申請函，係發現之新證據等語，惟據以斟酌後顯無從因此受較有利之判決，所稱
    自無足採。
(五)綜上所述，再審原告主張原確定判決就上開重要證物漏未斟酌，且適用法規顯有
    錯誤云云，自非實在，委無可取。從而，其執此提起本件再審之訴，顯無理由，
    應予駁回。
六、據上論結，本件再審之訴顯無理由，依民事訴訟法第五百零二條第二項、第八十
    五條第二項，判決如主文。
中      華      民      國    九十      年      五      月      四      日
                              民事第十五庭
                                  審判長法  官  劉  靜  嫻
                                        法  官  吳  光  釗
                                        法  官  李  錦  美
右正本係照原本作成。
不得上訴。
中      華      民      國    九十      年      五      月      四      日
                                        書記官  明  祖  全


司法院資訊處製作；財團法人民間司法改革基金會備份。
